【裁判字號】    92,上易,167
【裁判日期】    920318
【裁判案由】    詐欺
【裁判全文】
臺灣高等法院刑事判決                            九十二年度上易字第一六七號
    上  訴  人
    即  被  告  乙○○原名鄭.
右上訴人因詐欺案件，不服臺灣板橋地方法院九十一年度易字第二六二八號，中華民
國九十一年十一月二十九日第一審判決（起訴案號：臺灣板橋地方法院檢察署九十一
年度偵字第一八一九四號）提起上訴，本院判決如左：
    主      文
原判決撤銷。
乙○○意圖為自己不法之所有，以詐術使人將本人之物交付，處拘役伍拾日，如易科
罰金，以佰元折算壹日。
    事      實
一、乙○○（原名鄭凱譯）於民國八十八年間因偽造文書案件，經原審於八十九年五
    月十五日以八十九年訴字二四八號判處有期徒刑五月，緩刑三年確定，仍在緩刑
    期間，猶不思悔改，因其曾往北港朝天宮拜拜，知悉立法委員甲○○○為朝天宮
    董事長，且與臺北市松山慈祐宮董事長沈宗陳，互有宗教間之往來聯絡，竟意圖
    為自己不法之所有，於九十年九月二十八日某時，撥打電話至北港朝天宮及甲○
    ○○立法委員服務處詢問甲○○○之聯絡方式，待取得其電話後，即電告甲○○
    ○及其助理佯稱：伊為臺北市松山慈佑宮董事長沈宗陳之子，沈宗陳之女兒（實
    為乙○○之姐黃靖琦舉行文定喜宴）將於九十年十月五日舉行婚禮，邀請甲○○
    ○前來臺北縣新莊市○○路二二一號「海產大王」餐廳參加婚宴等語，致使甲○
    ○○陷於錯誤，誤認沈宗陳確將舉行女兒婚宴，乃於同日十三時四十分許，前往
    該設宴之海產大王餐廳致意，嗣甲○○○於現場均未見沈宗陳，接待之乙○○乃
    稱：沈宗陳已送客人出去云云，經甲○○○表示欲逐桌敬酒，乙○○又稱：宴會
    已接近尾聲，請委員先行公忙云云，甲○○○不疑有他，乃當場交付禮金新臺幣
    ﹙下同﹚一萬二千元予乙○○收受，隨後即行離去，嗣經甲○○○向沈宗陳求證
    ，發覺並無為其女舉行婚宴乙事，乃報警處理，而查悉上情。
二、案經甲○○○訴由內政部警政署刑事警察局移請臺灣板橋檢察署檢察官偵查起訴
    。
    理      由
一、被告乙○○固坦承冒用沈宗陳名義邀請立法委員甲○○○參加其姐文定之喜宴，
    及收受甲○○○交付之一萬二千元禮金之事實不諱，惟矢口否認有何詐欺犯行，
    辯稱：因伊常至各廟宇拜拜，知悉甲○○○立法委員很難邀請參與婚宴，伊才利
    用沈宗陳名義邀請其到場，伊實為壯大喜宴場面，惟並無詐取財物之意；況且因
    伊曾患有精神疾病，幻想自己係松山慈佑宮董事長的兒子，才會打電話給甲○○
    ○云云。經查：
（一）被告乙○○假冒沈宗陳之子，並以沈宗陳名義，邀約被害人甲○○○前往上址
      海產大王餐廳參加婚宴（實為乙○○之胞姊黃靖琦之訂婚喜宴），並收取甲○
      ○○一萬二千元禮金等情，業據被告乙○○於警訊、偵查及原審審理時供承不
      諱，核與被害人甲○○○於警訊中指述之情節相符，並經證人沈宗陳於警訊中
      證稱：於上開時地並未舉辦任何喜宴，亦不認識被告等語明確，而被告乙○○
      確有撥打行動電話予甲○○○，佯以上情邀約其參加上開婚宴之事實，並有臺
      灣大哥大股份有限公司通聯紀錄二份在卷可稽，復有被害人於警訊中指認之被
      告影像基本資料附於偵查卷可佐，是以被告確有假冒沈宗陳之子，並以沈宗陳
      嫁女兒舉行婚宴為藉口，佯邀甲○○○參加上開婚宴，並詐取一萬二千元禮金
      之事實無誤。
（二）被告雖辯稱邀約立法委員甲○○○到場，係為壯大喜宴場面，並無詐取禮金之
      意思云云，然查：被告於立法委員甲○○○到場後，因甲○○○未見到沈宗陳
      本人，被告即佯稱沈宗陳送客人出去，又甲○○○要求逐桌敬酒，被告則諉稱
      宴會已近尾聲，請委員先行公忙等語（參見原審九十一年十一月十八日審判筆
      錄），致甲○○○不疑有他，而交付禮金一萬二千元予乙○○收受，前後僅停
      留數分鐘即行離去等情，業據被害人甲○○○於警訊中指述明確，且被告於原
      審審理時陳稱：在婚禮時，並未表明自己的身分，亦未邀請甲○○○上台講話
      等語，然如其邀請甲○○○到場之目的係為壯大喜宴場面，則其何以未邀請甲
      ○○○上台致詞，亦未向親朋好友敬酒，如何能增色該喜宴？顯見被告所辯係
      為壯大喜宴場面，並無詐取禮金之意思云云，尚難採信。
（三）被告辯稱並無詐欺之意思云云，然查：被告乙○○假冒沈宗陳名義邀約甲○○
      ○參加上開喜宴，使被害人甲○○○陷於錯誤，誤認為真，而交付一萬二千元
      之禮金，已如前述，且被告於九十年十月五日其姊黃靖琦訂婚當日收受甲○○
      ○之一萬二千元禮金後，並未退還，直至同年月二十三日為警調查後，始將該
      禮金返還甲○○○，業據其自承在卷，衡情苟其無詐欺上開禮金之意思，則其
      焉有冒稱沈宗陳嫁女舉行婚宴之必要？且於被害人陷於錯誤，交付上開禮金時
      ，其亦未予拒絕，而竟仍諉稱沈宗陳送客未在場？是以被告假冒沈宗陳之子，
      向甲○○○佯稱沈宗陳嫁女兒將舉行婚宴，並邀甲○○○參加婚宴，使甲○○
      ○陷於錯誤，誤信為真，而交付一萬二千元禮金予被告，經警調查後，被告始
      返還該禮金，其有為自己不法所有該禮金之詐欺意圖，至為灼然，所辯並無詐
      欺之意思云云，不足採信。
（四）至被告雖辯稱：伊患有精神疾病，幻想自己係松山慈佑宮董事長的兒子所以才
      會打電話給甲○○○，且伊過去曾在新莊連福診所就醫，服用藥物已長達一年
      半云云，並提出行政院衛生署臺北醫院北醫診字第九一一０一七０六五一號診
      斷證明書為證。按刑法上之心神喪失與精神耗弱，應依行為時精神障礙程度之
      強弱而定，如行為時之精神，對於外界事務全然缺乏知覺理會及判斷作用，而
      無自由決定意思之能力者，為心神喪失，如此項能力並非完全喪失，僅較普通
      人之平均程度顯然減退者，則為精神耗弱（最高法院二十六年渝上字第二三七
     號判例要旨參照）。經查被告為本件犯行時，曾數度致電予甲○○○，已如前
      述，依其所自陳為松山慈佑宮之董事長沈宗陳之子，及據以邀請立法委員之理
      由乃將其姐黃靖琦之文定喜宴佯稱為沈宗陳之女將舉行婚宴，顯然其目的為使
      立法委員甲○○○誤信確為熟識之人辦理喜宴而到場致意及致贈禮金，則就此
      繁雜之聯絡過程，被告顯係於意識清楚之狀態所為，實難認其於本件犯行時，
      對於外界事務有全然欠缺或較常人之平常程度顯然減退之程度，又被告為警查
      獲後，於警訊及初次偵查中，對詐欺過程均能明確供述，此有警訊、偵訊筆錄
      在卷可憑。是以被告於本件詐欺行為時，尚非屬精神喪失或心神耗弱之人甚明
      。
（五）綜上所述，被告所辯均為事後卸責之詞，核無足採，從而本件事證明確，被告
      之犯行，堪以認定。
二、核被告乙○○所為，係犯刑法第三百三十九條第一項之詐欺取財罪。原審予以論
    罪科刑雖非無見，惟查被告所詐欺之金額不多，且已將一萬二千元返還被害人，
    又其目前因精神分裂症，於日間留院復健中，有行政院衛生署臺北醫院九十一年
    十二月二十四日北醫診字第九一一二二四三三九二號診斷證明書一件附卷可查，
   原審未及審酌其目前身體狀況作為量刑之參考，致量刑稍重，尚有未合，是被告
    上訴否認犯罪雖無理由，惟原判決既有可議，仍應予撤銷改判，爰審酌被告如事
    實欄所載之前科、犯本罪之動機、手段、目的，犯後已將所得財物歸還，現患精
    神分裂症，需到醫院治療等一切情狀，量處拘役伍拾日，並諭知易科罰金之折算
    標準，以資懲儆。
據上論斷，應依刑事訴訟法第三百六十九條第一項前段、第三百六十四條、刑法第三
百三十九條第一項、第四十一條第一項前段、罰金罰鍰提高標準條例第一條前段、第
二條判決如主文。
本案經檢察官郭弘佑到庭執行職務。
中      華      民      國      九十二      年     三     月    十八    日
                              臺灣高等法院刑事第十一庭
                                  審判長法  官  楊  照  男
                                        法  官  陳  炳  彰
                                        法  官  王  詠  寰
右正本證明與原本無異。
不得上訴。
                                        書記官  陳  媛  容
中      華      民      國      九十二      年     三     月    十八    日
附錄：本案論罪科刑法條全文
刑法第三百三十九條第一項
(普通詐欺罪)意圖為自己或第三人不法之所有，以詐術使人將本人或第三人之物交付
者，處五年以下有期徒刑、拘役或科或併科一千元以下罰金。
以前項方法得財產上不法之利益或使第三人得之者，亦同。
前二項之未遂犯罰之。


司法院資訊處製作；財團法人民間司法改革基金會備份。
